臺灣臺中地方法院刑事判決　　　　　　　99年度易字第1255號
公　訴　人　臺灣臺中地方法院檢察署檢察官
被　　　告　林如牆
上列被告因詐欺等案件，經檢察官提起公訴（99年度偵緝字第40
9、410、411、412號），本院判決如下：
    主    文
林如牆犯詐欺得利罪，累犯，處有期徒刑陸月，如易科罰金，以
新臺幣壹仟元折算壹日；又犯詐欺取財罪，累犯，處有期徒刑肆
月，如易科罰金，以新臺幣壹仟元折算壹日。應執行有期徒刑玖
月，如易科罰金，以新臺幣壹仟元折算壹日。
被訴幫助犯詐欺取財罪部分免訴。
    犯罪事實
一、林如牆前因妨害風化案件，經臺灣高等法院以91年度上訴字
    第1821號判處有期徒刑1年，經上訴於最高法院駁回上訴確
    定，於93年6月1日縮短刑期假釋出監，甫於93年6月23日假
    釋期滿未經撤銷，視為執行完畢。詎林如牆猶不知悔改，分
    別為下列犯行：
(一)林如牆意圖為自己不法之利益，明知自己無支付能力，自96
    年6月間某日起，至同年10月8日止，接續多次至位於臺中市
    ○○路403號之「得意人生理容KTV店」簽帳消費，並向該店
    經理徐秋菊佯稱消費款項採月結之方式云云，徐秋菊思及林
    如牆前於店內消費情形尚佳，不疑有他因而陷於錯誤，同意
    林如牆賒欠消費，致使接續提供上開服務予林如牆消費，計
    詐得財產上不法利益之金額共計新臺幣(下同)50萬6500元。
    期間，經徐秋菊催討前開帳款，林如牆為取信於徐秋菊，於
    99 年9月25日前某日，在上址，交付發票日為96年9月25日
    、玉山商業銀行民生分行為付款人、建偉興業有限公司、陳
    建同為發票人、支票號碼AL0000000號、金額15萬2000元，
    發票日為96年10月30日、花蓮區中小企業銀行西蘆洲簡易行
    分行為付款人、嘉聖實業有限公司、謝春森為發票人、支票
    號碼為AF0000000號、金額為16萬8000元之支票2張，並於該
    2紙支票背面簽名背書，交予徐秋菊佯為支付自96年6月起至
    9月4日止之32萬元消費金額，惟屆期均不能兌現，林如牆又
    行蹤杳然，徐秋菊至此始知受騙。
(二)林如牆又意圖為自己不法之所有，明知自己無支付能力，於
    98年2月11日，虛偽向設於臺中市○○路150之5號之大勝實
    業行之負責人廖大壹購買車牌號碼WH-1688號之自小客車1輛
    ，雙方議定價金15萬元，林如牆交付發票日為98年4月5日、
    玉山銀行中壢分行為付款人、理誠科技有限公司、黃賢宗為
    發票人、支票號碼AL0000000號、金額19萬8000元之支票1張
    付款，並於支票背面簽名背書，致廖大壹因之陷於錯誤，而
    交付前開自小客車予林如牆，惟屆期前開支票因存款不足及
    拒絕往來而不能兌現，林如牆又行蹤杳然，廖大壹至此始知
    受騙。
二、案經徐秋菊、廖大壹告訴臺灣臺中地方法院檢察署檢察官偵
    查起訴。
    理    由
一、按被告以外之人於審判外之陳述，雖不符前4條之規定，而
    經當事人於審判程序同意作為證據，法院審酌該言詞陳述或
    書面陳述作成時之情況，認為適當者，亦得為證據。當事人
    、代理人或辯護人於法院調查證據時，知有第159條第1項不
    得為證據之情形，而未於言詞辯論終結前聲明異議者，視為
    有前項之同意，刑事訴訟法第159條之5分別定有明文。查本
    件公訴人、被告對於本院就後述實體部分所引之證人證述及
    書證內容，於本院準備程序及審理時均不爭執證據能力，猶
    未對之釋明有何顯不可信之情況，且本院審酌其等之內容，
    均無不法取得或有違法取供之情事，亦均適宜為本案證據，
    一前開說明，就後述實體部分所引之證人證詞及書證內容，
    自具有證據能力。
二、訊據被告林如牆對於上開犯罪事實於本院審理時均坦承不諱
    ，核與證人徐秋菊於本院審理時證述：伊在五權路403號的
    得意人生KTV擔任經理。96年3月間經朋友介紹認識被告，被
    告經常帶朋友到得意人生KTV消費，被告剛開始是付現金，
    之後從96年6月開始，就用月結的方式，消費一個月之後，
    隔月的月初，再用支票付款。被告用支票付款前面的客票有
    兌現過，6、7月的消費金額，支票的票期是開96年9月25日
    的152000元面額支票，8、9月份的消費金額，支票的票期是
    開96年10月30日號面額168000元的支票，另還有186500元消
    費金額，還沒有結清。被告之前小額消費部分有結清，但數
    額比較大的金額，他就用開支票的方式支付。被告當時開立
    前開兩張支票的時候，他說這兩張支票是工程款，工程在台
    北，日期還沒有到，伊不疑有他，就讓被告就用這種方式支
    付，後面再繼續消費，而且被告有在支票後面背書。今日庭
    呈的本票影本是被告還沒有付款的部分。96年10月初，被告
    還有到公司消費，之後公司發現被告96年9月25日開立的支
    票已經跳票，公司就向被告催討債務，被告說那是工程款，
    他要到北部去處理，後來電話聯絡之後，被告說他的工程款
    也被倒了，他所做的工程沒有拿到錢，導致他沒有辦法支付
    ，要伊給他時間，之後他就音訊全無了。被告開立支票之後
    ，前面消費的各次本票就會還給他，就沒有紀錄了。152000
    元的支票，大約消費10次左右，168000元的支票，也大約是
    10次左右。96年10月8日就是被告來消費的最後一次等語(本
    院99年度易字第1255號卷一第202頁-203頁反面)；證人廖大
    壹於本院審理時證述：中清路150之5號大勝實業行是伊開立
    ，被告於98年2月11日到車行說他在做工程，跑來跑去，買
    大台一點的車子比較好看，被告就問WH-1688號自小客車要
    不要賣，伊就用15萬賣給他。當時被告說他沒有現金，有一
    張198000元工程款的支票，要用來支付價金，並說等支票兌
    現之後，再來辦理過戶、繳稅，多餘的48000元要用來辦理
    過戶、繳稅用，還有多餘的再退還給他。被告拿前開支票時
    ，伊有跟銀行查證，銀行說支票正常，就把車子交給被告，
    並簽立合約書，被告有說上開支票一定會兌現，伊看到開票
    人是科技公司，以為那家公司很大，而且銀行說正常，所以
    伊就相信。前開支票退票之後，有聯絡被告，被告說要去找
    那家公司拿錢來換票，後來就不理伊，一直換電話。伊無把
    差額48000元交給被告等語(見本院99年度易字第1255號卷一
    第203頁反面-204頁反面)。復有臺北市政府99年10月25日函
    及其附件之建偉興業有限公司、嘉聖實業有限公司登記案卷
    影本資料、證人徐秋菊提出之支票影本2張、本票影本12張
    、被告96年度稅務電子閘門財產所得調件明細表(見本院99
    年度易字第1255號卷一第107-109頁、第208-212頁、第232
    頁)、退票理由單(見98年度偵字第10418號卷第5頁)、支票
    影本、退票理由單(廖大壹)、汽車買賣契約書(見98年度他
    字第2366 號卷第4-5頁)等資料在卷可稽，是被告之自白確
    與事實相符，堪以採信。本件事證明確，被告犯行洵堪認定
    ，應依法論科。
三、按刑法第339條第1、2項分別規定詐欺取財罪及詐欺得利罪
    ，前者之行為客體係指財物，後者則指取得債權、免除債務
    、延期履行債務或提供勞務等財物以外之財產上不法利益（
    最高法院86年度台上字第3534號判決要旨供參），是核被告
    前揭犯罪事實欄一(一)所為，係犯刑法第339條第2項之詐欺
    得利罪、犯罪事實欄一(二)，係犯刑法第339條第1項之詐欺
    取財罪。被告於犯罪事實一(一)之多次詐欺行為前，小額消
    費部分有結清，數額比較大的金額，以支票的方式支付，其
    於96年9月25日前某日交付上開2紙支票，分別係於96年10月
    3日、10月30日因存款不足退票，是其自96年6月間某日起至
    同年10月8日止之消費，均係以單一行為接續於密切接近之
    時地實施，縱令在犯罪完畢以前，其各個舉動已與該罪之構
    成要件相符，但在行為人主觀上，各個舉動不過為其犯罪行
    為之一部分，且係侵害同一法益，各行為之獨立性極為薄弱
    ，依一般社會健全觀念，在時間差距上，難以強行分開，在
    刑法評價上，亦以視為數個舉動之接續施行，合為包括之一
    行為予以評價，較為合理，屬接續犯，而為包括之一罪，自
    應論以接續犯。被告所犯上開二罪，犯意各別，行為互殊，
    應予分論併罰。又被告前因妨害風化案件，經臺灣高等法院
    以91年度上訴字第1821號判處有期徒刑1年，經上訴於最高
    法院駁回上訴確定，於93年6月1日縮短刑期假釋出監，甫於
    93年6月23日假釋期滿未經撤銷，視為執行完畢之事實，有
    臺灣高等法院被告前案紀錄表在卷可憑，其於有期徒刑執行
    完畢後，5年內故意再犯本件有期徒刑以上之罪，均為累犯
    ，各應依刑法第47條第1項之規定加重其刑。
四、爰審酌被告係智識成熟之成年人，於犯罪時年近40歲，當知
    從事消費本應量力而為，獲取財物或利益應循正當途徑為之
    ，明知己無支付消費款項之能力及意願，竟圖不勞而獲，佯
    稱月結賒欠款項云云，並提供無以兌現之票據取信於人，積
    欠款項達50萬餘元，被害人所受損害非微，並審酌被告之犯
    罪手段平和，坦承犯行之犯後態度，然迄未與被害人達成和
    解，取得諒解，犯罪動機、目的非善、智識程度一般等一切
    情狀，量處如主文所示之刑，並諭知易科罰金之折算標準，
    以資懲儆。另被告行為後，刑法第41條業於98年12月30日修
    正公布。其中刑法第41條第1項為求用語統一，將原「受6個
    月以下有期徒刑」修正為「受6月以下有期徒刑」，核僅屬
    文字之修正，無涉有利不利之情形。另立法院於98年12月15
    日修正刑法第41條第8項之規定：「第1項至第4項及第7項之
    規定，於數罪併罰之數罪均得易科罰金或易服社會勞動，其
    應執行之刑逾6月者，亦適用之。」，而將得易科罰金之適
    用範圍，擴大為數罪併罰之數罪均得易科罰金，其執行刑逾
    6月者，亦得易科罰金，並經總統於98年12月30日公布，而
    於99年1月1日起生效。惟修正前刑法第41條第2項關於數罪
    併罰，其執行之刑未逾6個月者，始得易科罰金之規定，業
    經司法院大法官於98年6月19日作成釋字第662號解釋：「中
    華民國94年2月2日修正公布之現行刑法第41條第2項，關於
    數罪併罰，數宣告刑均得易科罰金，而定應執行刑之刑逾6
    個月者，排除適用同條第1項得易科罰金之規定部分，與憲
    法第23條規定有違，並與本院釋字第366號解釋意旨不符，
    應自本解釋公布之日起失其效力。」準此以言，修正後刑法
    第41條第8項僅係將上開釋字第662號解釋內容予以明文化，
    修正前刑法第41條第2項規定既經上開解釋宣示「失其效力
    」，本次修法對於受刑人適用刑罰法律之結果並無任何差異
    ，是本件所定應執行之刑雖已逾6月，仍應逕予適用現行刑
    法第41條第8項之規定，併諭知易科罰金之折算標準，毋庸
    再為新舊法之比較，併予敘明。又公訴人於本院審理時具體
    求處有期徒刑11月，惟被告於本院審理時自白犯罪，且本件
    犯罪之情節未臻鉅大，是本院認對被告處以如主文所示之刑
    罰，已足收懲儆之效，公訴人上揭對被告具體求刑之刑度範
    圍稍嫌過重，附此敘明。
五、另按有犯罪之習慣或因遊蕩或懶惰成習而犯罪者，於刑之執
    行前，令入勞動場所，強制工作，刑法第90條第1項固有明
    文。然保安處分係針對受處分人將來之危險性所為之處置，
    以達教化、治療之目的，為刑罰之補充制度。我國現行刑法
    採刑罰與保安處分雙軌制，係在維持行為責任之刑罰原則下
    ，為協助行為人再社會化之功能，以及改善行為人潛在之危
    險性格，期能達成根治犯罪原因、預防犯罪之特別目的。是
    保安處分中之強制工作，旨在對欠缺正確工作觀念或無正常
    工作因而習慣犯罪者，強制其從事勞動，學習一技之長及正
    確之謀生觀念，使其日後重返社會，能適應社會生活。刑法
    第90條第1項規定對於「有犯罪之習慣或因遊蕩或懶惰成習
    而犯罪者」之宣付強制工作處分，即係本於保安處分應受比
    例原則之規範，使保安處分之宣告，與行為人所為行為之嚴
    重性、行為人所表現之危險性及對於行為人未來行為之期待
    性相當之意旨而制定，由法院視行為人之危險性格，決定應
    否令入勞動處所強制工作，以達預防之目的。所謂「有犯罪
    之習慣」則指對於犯罪以為日常之惰性行為，乃一種犯罪之
    習性，至所犯之罪名為何，是否同一，則非所問；而行為人
    是否構成累犯，尤非決定其是否有犯罪習慣之唯一標準（最
    高法院95年度臺上字第6446號判決意旨可資參照）。本件公
    訴檢察官雖請求對被告宣告於刑之執行前令入勞動場所強制
    工作，然刑法上之習慣犯，必須有具體之事實，足資證明行
    為人有犯罪之惡習及慣行，始有習慣犯規定之適用，且有犯
    罪習慣者係指對於犯罪已為日常之惰性行為，習慣犯係視犯
    罪為一種習性。經查，本件被告之犯罪行為值得非難，自不
    可取，惟本院衡酌被告本案犯罪之動機、犯罪之情節，其使
    用之手段，其行為表現之嚴重性、危險性，依憲法比例原則
    之規範，認本件量處被告如主文所示之刑，足對其產生矯正
    策勵之作用，且被告本案犯行前，僅有侵占案件，經臺灣高
    等法院臺中分院以81年度上易字第1404號判處有期徒刑6月
    ，與軍法案合併定應執行有期徒刑1年7月確定，於84年1月6
    日縮刑期滿執行完畢，及於90年間因妨害風化案件，經臺灣
    高等法院以91年度上訴字第1821號判處有期徒刑1年，經上
    訴於最高法院駁回上訴確定，於93年6月1日縮短刑期假釋出
    監，甫於93年7月17日假期滿未經撤銷，視為執行完畢之前
    科紀錄，惟除前開2罪外，並無其他犯罪紀錄，且該2罪之犯
    罪時間具有一定之間隔，此有臺灣高等法院被告前案紀錄表
    1份附卷足稽，尚難認被告有犯罪之習慣，另亦無積極證據
    證明被告係因遊蕩或懶惰成習而犯罪，故本院認被告無宣告
    刑前強制工作之必要，再予敘明。
六、免訴部分
(一)公訴意旨略以：被告林如牆明知金融機構帳戶係個人理財之
    重要工具，為攸關個人財產、信用之表徵，竟於98年3月6日
    前某日，在其位於臺中市○○區○○街219號住處，基於幫
    助不詳犯罪集團詐欺取財，及掩飾其等犯罪所得之不確定故
    意，將自己所有，開立於聯邦商業銀行臺中民權分行帳號
    000000000000號帳戶之存摺、提款卡連同密碼，以2000元代
    價販賣予該犯罪集團成員圖利。以致：
  1.呂芳璟於98年3月6日在網際網路上誤信前開詐騙集團所刊登
    之性交易訊息，而以電話與對方聯繫，該詐騙集團成員謊稱
    呂芳璟必須先匯款，致使呂芳璟因之陷於錯誤，而於同日下
    午11時10分許，接續3次在位於桃園縣桃園市○○路之聯邦
    商業銀行，以自動櫃員機（即ATM）轉帳方式共匯出1萬3000
    元至林如牆所有之前開帳戶內，均迅即為犯罪集團成員提領
    一空。其後呂芳璟等候前來從事性交易之女子不至，遂查覺
    有異，並立即發現為騙局，而正式報警處理。
  2.李文溪於98年3月5日亦在網際網路以Skype軟體與前開詐騙
    集團成員聯繫，誤信該成員虛偽以「援助交際」（按為性交
    易之一種型式）為由而詐財，該詐騙集團成員並謊稱李文溪
    必須先匯款，致使李文溪因之陷於錯誤，而於翌日（即同年
    月6日）下午8時許，接續4次在位於臺北縣板橋市○○路226
    號之聯邦商業銀行板橋分行，亦以ATM 轉帳方式共匯出3萬
    9980元至林如牆所有之前開帳戶內，亦迅即為犯罪集團成員
    提領一空。其後李文溪警覺為騙局，而報警處理。因認被告
    林如牆涉犯刑法第339條第1項、第30條之幫助詐欺取財罪。
(二)按案件曾經判決確定者，應諭知免訴判決，刑事訴訟法第30
    2條第1款定有明文。又訴訟上所謂一事不再理之原則，關於
    實質上一罪或裁判上一罪，亦均有其適用，最高法院60年台
    非字第77號著有判例。
(三)經查，本件被告林如牆明知金融機構帳戶係個人理財之重要
    工具，為攸關個人財產、信用之表徵，竟於98年3月6日前某
    日，在其位於臺中市○○區○○街219號住處，基於幫助不
    詳犯罪集團詐欺取財，及掩飾其等犯罪所得之不確定故意，
    將自己所有，開立於聯邦商業銀行臺中民權分行帳號000000
    000000號帳戶之存摺、提款卡連同密碼，以2000元代價販賣
    予該犯罪集團成員，以致被害人陳俊彥因而受騙匯入7000元
    至被告上開帳戶等情，業經臺灣臺中地方法院檢察署檢察官
    前以99年度偵緝字第407號聲請簡易判決，經本院以99年度
    沙簡字第159號判處拘役30日，如易科罰金以1000元折算1日
    並於99年4月26日確定在案，有臺灣臺中地方法院檢察署檢
    察官99年度偵緝字第4077號聲請簡易判決書、本院99年度沙
    簡字第159號判決及臺灣高等法院被告前案紀錄表在卷可參
    ，本案與上開已判決確定之本院99年度沙簡字第159號案件
    為裁判上一罪之關係，揆諸前開規定及說明，逕行諭知免訴
    之判決。
據上論斷，應依刑事訴訟法第299條第1項前段、第302條第1款、
，刑法第339條第1項、第2項、第47條第1項、第41條第1項前段
、第8項、第51條第5款，刑法施行法第1條之1第1項、第2項前段
，判決如主文。
本案經檢察官林明誼到庭執行職務。
中    華    民    國   100    年    5     月    26    日
                  刑事第四庭  審判長法  官  吳進發
                                    法  官  黃益茂
                                    法  官  李婉玉
以上正本證明與原本無異。
如不服本判決應於收受判決後10日內向本院提出上訴書狀，並應
敘述具體理由；其未敘述上訴理由者，應於上訴期間屆滿後20日
內向本院補提理由書（均須按他造當事人之人數附繕本）「切勿
逕送上級法院」。
                                    書記官  林政佑
中    華    民    國   100    年    5     月    26    日
附錄論罪科刑法條
刑法第339條第1項、第2項
意圖為自己或第三人不法之所有，以詐術使人將本人或第三人之
物交付者，處 5 年以下有期徒刑、拘役或科或併科 1 千元以下
罰金。
以前項方法得財產上不法之利益或使第三人得之者，亦同。